臺灣雲林地方法院民事判決　　　　　　　 99年度訴字第420號
原　　　告　三聯發工程有限公司
法定代理人　鐘儀欽
訴訟代理人　李進勇　律師
被　　　告　雲林縣政府
法定代理人　蘇治芬
訴訟代理人　李建忠　律師
上列當事人間請求給付工程款事件，本院於民國100 年4 月21日
言詞辯論終結，判決如下：
    主      文
被告應給付原告新台幣捌拾肆萬柒仟柒佰陸拾壹元及自九十九年
十月五日起至清償日止，按週年利率百分之五計算之利息。
原告其餘之訴駁回。
訴訟費用由被告負擔五分之四，餘由原告負擔。
本判決第一項原告以新台幣拾萬元供擔保後，得假執行；被告
以新台幣捌拾肆萬柒仟柒佰陸拾壹元供擔保後，得免為假執行。
原告其餘假執行之聲請駁回。
    事實及理由
一、原告起訴主張：
  (一)被告於民國（下同）97年1 月間公開招標「大埤鄉三結村五
    汴大排（三合橋北坡）及大埤鄉五汴大排（豐田段）護岸修
    復工程等兩件」工程（以下分別稱三合橋北坡工程、豐田段
    工程，合稱系爭工程），經原告以三合橋北坡工程新台幣（
    下同）4,825,350 元、豐田段工程604,650 元，總價5,430,
    000 元得標，雙方並於97年1 月31日簽訂編號為（97）府採
    發工字第0008號工程契約書（下稱系爭合約）。
  (二)而系爭合約第7 條「履約期限」規定，系爭工程應於被告通
    知日起10日內開工，並於開工之日起90日曆天內全部完工。
    依原告實際開工日期為97年3 月10日，計算施工期限90日，
    並加上原告所依約展期3 日及報准停工67日後，原告應完工
    之日期為97年8 月16日，原告卻於同年9 月22日始實際完工
    ，另因驗收缺失改善期間5 日，是原告總計遲延42日。被告
    遂依系爭合約第17條「遲延履約」第1 項規定：「逾期違約
    金，以日為單位，廠商如未依照契約規定期限完工，應按逾
    期日數，每日依契約價金總額之1 ％計算逾期違約金。但未
    完成履約之部分不影響其他已完成部分之使用者，得按未完
    成履約部分之契約價金，每日依其1 ％計算逾期違約金。」
    及同條第4 項規定：「逾期違約金為損害賠償額預定性違約
    金，其總額（含逾期未改正之違約金）以契約價金總額之20
    ％為上限。」按總工程款5,430,000 元之20％計算，扣留
    1,086,000 元不發，以作為逾期違約金。
  (三)又原告於上開應完工日期（即97年8 月16日），工程實際進
    度雖分別為三合橋北坡工程89.02 ％、豐田段工程0 ％，然
    其中未完成施工項目為護岸坡面離水線以上部分之施工及採
    用臨時圍堰，未阻斷原有水路，是自開工以迄實際完工（即
    97年9 月22日）期間，均未影響當地農民灌溉使用，且就排
    水功能而言，系爭工程施工期間計有「卡玫基颱風」（97年
    7 月16～18日）、「鳳凰颱風」（97年7 月26～29日）、「
    如麗颱風」（97年8 月19～21日）、「辛樂克颱風」（97年
    9 月11～16日」、「哈格比颱風」（97年9 月21～23日）等
    颱風侵襲臺灣，系爭工程亦未發生潰堤或排水滲漏造成災害
    ，故原告施作工程雖有部分遲延，但符合系爭合約第17條第
    1 項但書「未完成履約之部分不影響其他已完成部分之使用
    者，得按未完成履約部分之契約價金，每日依其1 ％計算逾
    期違約金。」之規定，而以三合橋北坡工程未完成進度10.9
    8 ％之價金529,823.43元及豐田段工程未完成進度100 ％之
    價金604,650 元，合計1,134,473.43元【計算式：4,825,35
    0 元×（1 －89.02 ％）＋604,650 元×（1 －0 ％）＝1,
    134,473.43元】為系爭工程計算逾期違約金之基礎。何況，
    系爭工程逾期完工時，主要工程均已完成，且從未影響當地
    農民灌溉，已如前述，是被告幾無實際損害可言，依上揭系
    爭合約第17條第4 項「逾期違約金為損害賠償額預定性違約
    金」之規定，被告既未證明受有任何損害，無損害則無賠償
    ，被告自不得扣留上開工程款作為逾期之違約金。
  (四)退萬步言，縱認被告可請求逾期違約金，然系爭合約約定按
    工程款1 ％計算，顯屬過高，參照被告於「四湖鄉四湖大排
    抽水站改善應急工程」及「水簾洞農路災修工程」之工程契
    約書均僅約定按0.1 ％計算違約金，本件自應比照辦理，即
    被告可主張之違約金為47,647.88 元（計算式：1,134,473.
    43元×0.1 ％/ 天×42天＝47,647.88 元），則被告尚應給
    付原告之工程款為1,038,352 元（計算式：1,086,000 元－
    47,647.88 元＝1,038,352.12元），為此訴請被告給付上開
    金額，並聲明：
    1.被告應給付原告1,038,352 元及自起訴狀繕本送達之翌日
      起至清償日止，按週年利率5％計算之利息。
    2.願供擔保，請准許宣告假執行。
二、被告則以：系爭工程之整體系統防洪功能，未完成全部即無
    法達防洪功能，故無法切割及分段驗收；又原告逾期42天，
    依系爭合約第17條規定以每日1 ％計算結果為2,280,600 元
    ，已超過系爭工程工程款總額之20％即1,086,000 元，而應
    改依該數額計罰，是被告依約扣留上開數額作為違約金，既
    無多算，且原告於對招標文件內容有疑議時，亦未以書面向
    被告請求釋疑，或提出其他異議、請求，系爭工程之違約金
    即應依契約條文計算，則原告另主張按每日0.1 ％計算違約
    金並無理由等語資為抗辯，並聲明：原告之訴駁回；如受不
    利判決，願供擔保請准宣告免為假執行。
三、程序方面：
    按訴狀送達後，原告不得將原訴變更或追加他訴。但請求之
    基礎事實同一者；或擴張或減縮應受判決事項之聲明者，不
    在此限，民事訴訟法第255 條第1 項第2 款、第3 款分別定
    有明文。原告起訴原請求被告給付1,086,000 元，嗣於100
    年1 月12日具狀聲明減縮請求金額為1,038,352 元，合於上
    開規定，應予准許。
四、本件兩造爭點在於：
  (一)違約金計算的基礎應以系爭合約工程款全部，或以未完工之
    工程款作為計算標準？
  (二)能否以被告其他工程合約之違約金規範作為原告事後推翻或
    要求酌減本件違約金約定之理由？
  (三)被告是否因為系爭工程遲延而受到損害？及如有受損害，其
    損害情形之輕重而可認應否酌減系爭違約金之約定？
  (四)如本件有應酌減之情事，其他應考量的事項及酌減之額度為
    何？
五、得心證之理由：
  (一)本件原告主張被告於97年1 月間公開招標「大埤鄉三結村五
    汴大排（三合橋北坡）及大埤鄉五汴大排（豐田段）護岸修
    復工程等兩件」工程，由原告以三合橋北坡工程4,825,350
    元、豐田段工程604,650 元，總價5,430,000 元得標，兩造
    並於同年1 月31日簽訂編號為（97）府採發工字第0008號之
    工程契約書；嗣原告於同年3 月10日開工後，按施工期限90
    日，並加上展期3 日及報准停工67日計算，原告應完工之日
    期雖為97年8 月16日，然工程實際進度僅分別為三合橋北坡
    工程89.02 ％、豐田段工程0 ％，原告並遲至同年9 月22日
    始實際完工，且因驗收缺失改善期間5 日，故原告施作系爭
    工程總計遲延42日，被告遂依系爭合約第17條【以日為單位
    ，按逾期日數，每日依契約價金總額之1 ％計算逾期違約金
    】及【逾期違約金總額以契約價金總額之20％為上限】之規
    定，扣留總工程款5,430,000 元之20％即1,086,000 元作為
    逾期違約金，不發給原告等情，有原告所提出雲林縣政府之
    工程契約書節本、工程估價書（總表）、營繕工程結算驗收
    證明書及被告之施工日報表2 紙等件影本附卷（詳卷第5 ～
    12頁）為憑，且為被告所不爭執，自足堪認定。
  (二)系爭違約金之計算基礎應以「契約價金總額」為準，或以「
    未完成履約部分之契約價金額」為準？
    1.按「逾期違約金，以日為單位，廠商如未依照契約規定期
      限完工，應按逾期日數，每日依契約價金總額之1 ％計算
      逾期違約金。但未完成履約之部分不影響其他已完成部分
      之使用者，得按『未完成履約部分之契約價金』，每日依
      其1 ％計算逾期違約金。」為系爭合約第17條第1 項所明
      定，且「逾期違約金為損害賠償額預定性違約金，其總額
      （含逾期未改正之違約金）以契約價金總額之20％為上限
      。」亦有同條第4 項前段之明文約定。
    2.原告主張系爭工程於上開應完工日期（即97年8 月16日）
      未完成施工之項目不影響當地農民灌溉使用，且施工期間
      幾經「卡玫基颱風」、「鳳凰颱風」、「如麗颱風」、「
      辛樂克颱風」、「哈格比颱風」等颱風侵襲臺灣，亦未發
      生潰堤或排水滲漏造成災害，符合系爭合約第17條第1 項
      但書之規定，是系爭工程之逾期違約金，應以三合橋北坡
      工程未完成進度10.98 ％之價金529,823.43元及豐田段工
      程未完成進度100 ％之價金604,650 元，合計1,134,473.
      43元為計算之基礎云云，為被告所否認，被告並稱應以系
      爭工程之整體系統防洪功能，未完成全部即無法達防洪功
      能，故無法切割及分段驗收，應以契約總價金為準云云，
      已見兩造主張之違約金計算基礎之標準有爭議。
    3.系爭工程原先設計、興建所預期之目的為：「由於原五汴
      大排護岸破損塌陷，為避免農田土方流失、阻塞排水，故
      需作護坡修復工程。」而功能則為：「本工程完成後，可
      發揮大排排水功能，以避免農作物受水害損失，護岸修復
      後可避免農田土方流失，確保人民生命財產安全。」等情
      ，為被告所自承，並有被告99年12月23日府水工字第0990
      164391號函文暨附件說明在卷（詳卷第62、63頁）可按，
      已堪認定。
    4.而原告主張逾期施作之項目【不影響】已完成部分之使用
      乙節，既有原告所提出臺灣省雲林農田水利會99年7 月16
      日雲水管字第0990009812號函及中央氣象局有發警報颱風
      列表網站資料附卷（詳卷第14頁、第50頁）為憑，且系爭
      工程自施工過程迄今，未有因可歸責於原告之施工責任，
      而發生危害原工程設計所預期功能、目的之損害或其他危
      險事情發生乙節，亦為被告所自承，有被告上開99年12月
      23日府水工字第0990164391號函文暨附件說明可查，被告
      復就原告逾期施作部分有如何影響已完成部分之使用乙情
      ，迄未提出何說明或主張，則被告空言系爭工程未全部完
      成即不能發揮整體系統防洪功能云云，自無可取。
    5.承上，本件原告於系爭工程應完工日前所施作之部分，既
      未影響當地農民灌溉使用，且於颱風期間大排亦能發揮排
      水功能，未造成農田土方流失致生損害人民生命財產安全
      ，衡諸系爭工程前揭之目的、功能，揆以系爭合約之文義
      與工程施工等主客觀情形，可徵原告主張系爭工程之逾期
      違約金計算，有系爭合約第17條第1 項但書規定之適用，
      應屬有據，亦即本件違約金之計算基礎應以「未完成履約
      部分之契約價金額」為準。
  (三)本件有無應由法院酌減違約金之問題？
    1.民法第251 條明定：「債務已為一部履行者，法院得比照
      債權人因一部履行所受之利益，減少違約金。」而所謂債
      務已為一部履行者，並不以給付之可分為限，如債權人因
      一部履行受有利益，法院皆得比照該所受利益減少違約金
      （最高法院77年度台上字第423 號判決要旨參照）。本件
      縱認被告主張系爭工程之防洪功能係屬整體無法切割乙節
      為可採，然系爭合約既已明定逾期違約金為損害賠償額預
      定性違約金，且被告亦已因原告施作完成之部分受有於颱
      風期間大排發揮排水功能，避免農作物受水害損失及農田
      土方未流失，而確保當地居民生命財產安全之利益，依上
      說明，系爭合約之逾期違約金自應隨之減少，被告猶以「
      工程總價款」計算逾期違約金，並扣下工程款不予給付，
      於法亦非有理，已足徵本件確有應審酌違約金約定，是否
      過高，以澄清兩造爭點。
    2.次按「約定之違約金額過高者，法院得減至相當之數額。
      」為民法第252 條所明定，至酌減之數額是否相當，則須
      依一般客觀事實、社會經濟狀況及當事人所受損害情形，
      以為酌定標準，而債務已為一部履行者，亦得比照債權人
      所受利益減少其數額，有最高法院49年台上字第807 號、
      79年台上字第1915號判例意旨可資參照。本件依前所述，
      系爭工程之逾期違約金之計算基礎，依系爭合約第17條第
      1 項但書之約定，應以原告逾期日數42日，每日按「未完
      成履約部分之契約價金」1,134,473 元1 ％計算〔計算式
      ：4,825, 350元「三合橋北坡價金」×（1 －89.02 ％「
      應完工日累計實際進度」）＋604,65 0元「豐田段價金」
      ×（1 －0 ％「應完工日累計實際進度」）≒1,134, 473
      元，元以下四捨五入，下同〕，計算結果，被告依約所得
      自工程款扣除之逾期違約金即為476,479 元（計算式：1,
      134, 473元×1 ％/ 日×42日≒476,479 元）；然原告進
      而主張系爭合約約定逾期違約金按每日1 ％計算，亦屬過
      高，為此請求本院予以酌減，並改依每日0.1 ％計算云云
      ，為被告所否認，兩造續有爭執。
    3.本件原告固逾期完工，惟原告於應完工日前所施作部分，
      既未影響當地農民灌溉使用，且於颱風期間大排已能發揮
      排水功能，未造成農田土方流失致生損害人民生命財產安
      全等情，亦已詳述如前，顯然原告未如期施作之部分對於
      被告發包系爭工程之目的並無違反，此外，復無證據證明
      被告因原告未能如期完工所受之損害。
    4.佐以原告所提出被告之「四湖鄉四湖大排抽水站改善應急
      工程」及「水簾洞農路災修工程」工程契約書，均僅約定
      每日按0.1 ％計算違約金，且被告就系爭工程有何特別急
      迫或重大之事由致需約定按1 ％計算逾期違約金，亦未提
      出何說明或主張，已難認系爭合約有以此相較於其他合約
      約定，明顯高達10倍比例計算逾期違約金，而不遵循被告
      通常發包工程慣例之必要，可認本件於兩造出現爭執時，
      法院確有應介入審酌此等違約金約定比例之必要。
    5.又系爭工程之監造，本應由被告所屬或另行委託他人確實
      執行，且觀諸兩造之往來文書，亦可徵被告方面有應負善
      盡督導、管控之責，並於施工過程乃至完工階段，均有執
      行協助、回應原告要求及辦理工程驗收之行政作業等情，
      亦有：被告97年5 月27日府水工字第0970057905號函「說
      明二、…本工程自97年5 月22日起暫停施工，本府原則同
      意，請於農田收割後儘速復工。」、97年7 月31日府水工
      字第0970082691號函「主旨：…承包商申請展延至97年7
      月28日復工，經監造單位確認後，本府原則同意復工日期
      延後至97年7 月28日復工。」、97年8 月18日府工字第
      0970089766號函「主旨：…因受鳳凰颱風侵台承包商申請
      展延工期乙案，經監造單位確認後，本府原則同意自97年
      7 月28日誌97年7 月30日，展延工期3 天。」、97年8 月
      18日府水工字第0972905347號函暨工程施工品質督導紀錄
      表「督導結果：本工程工期將近，請監造單位督促承包
      商儘速加以趕工，如有需提趕工計劃書，『請【監造單位
      】督促辦理』。現場護坡因填土有雜物，請清理乾淨再
      行施作。護坡鋼筋搭接長度請確認是否有依合約辦理。
      請專任工程人員至現場查驗並簽名與蓋章。」、97年8
      月29日府水工字第0970 093456 號函「說明二、經承包商
      所提該工程，因水閘門未能配合開啟，工程作業無法施展
      ，本府於97年8 月25日至水利工作站協商，經水利站表示
      將配合工程施工中水閘門開啟排放水量，並請承包商儘速
      趕工，監造單位表示不予同意展延工期。」、97年10月7
      日府水工字第0970109508號函「說明二、經監造單位表示
      本件工程於97年3 月1 日開工，由於進度嚴重落後，該公
      司曾於97年5 月1 日發文告知（期間多次告知承包商）需
      增加人力機具施作，以利工進，而承包商也於97年5 月12
      日提送趕工計劃書，經查97年3 月1 日開工至97年4 月11
      日累計實際進度為1.99％，顯示進度嚴重落後。」及被告
      水利處水利工程科97年12月1 日、98年1 月16日、98年2
      月24日之驗收紀錄等件影本附卷（詳卷第51～61頁）可稽
      。
    6.惟本件原告為有限公司，以承包工程為業，尚非訂約上顯
      然弱勢之當事人，而基於違約金之約定，為當事人契約自
      由、私法自治原則之體現，是雙方於訂約時，既已盱衡自
      己履約之意願、經濟能力、對方違約時自己所受損害之程
      度等主、客觀因素，本諸自由意識及平等地位自主決定，
      亦不容債務人於違約時，得任意指摘原約定之違約金額過
      高而要求核減，蓋此無異將債務人不履行契約之不利益歸
      由債權人分攤，不僅對債權人難謂為公平，抑且有礙交易
      安全及私法秩序之維護，是被告辯稱原告於對招標文件內
      容有疑議時，未以書面向被告請求釋疑，或提出其他異議
      、請求，是系爭工程之違約金即應依契約條文計算等語，
      自非無憑，本院亦當兼顧及之，而於審酌該約定金額是否
      確有過高情事，乃至應予如何核減至相當數額時，均宜詳
      加以考量，以兼顧兩造訂約及履約過程之一切情狀。
    7.此外，對比、探究系爭工程之履約期限，依約僅有90日曆
      天，原告逾期之日數竟多達42日，將近預計施工期間之一
      半，原告未能遵照契約履行，善盡契約誠信之違約情節，
      亦難謂不大，並可推徵被告之延宕情節，對被告在執行公
      共事務之推動及工程發包進度之管控等施政功能與行政作
      業上，均有造成相當之負面影響。
    8.綜上各情以觀，並細繹系爭合約所可能推演出如【附表】
      所示之各種違約金數額，本院審酌系爭合約之逾期違約金
      若依合約約定以逾期之日數，每日按未完成履約部分之價
      金1 ％賠償被告之損失，仍屬過高，是原告主張約定之逾
      期違約金過高等語，尚堪採信；惟若依原告之主張，以每
      日0.1 ％計算逾期違約金，按未完成部分工程之價金計算
      結果，每日之逾期違約金僅1,134 元【計算式：1,134,47
      3 元（未完工部分價金）×0.1 ％/ 日≒1,134 元/ 日】
      ，殊嫌過低，且與兩造訂約當時所為之合意差距甚多；從
      而，本院審酌上開主、客觀等一切情狀，認系爭工程之逾
      期違約金，應核減為每逾期一日按未完成履約部分之價金
      0.5 ％計算為適當，依此計算結果，被告可請求之逾期違
      約金共計238,239 元（計算式：1,134,473 元×0.5 ％/
      日×42日≒238,239 元）。
  (四)末查，兩造於本院最後言詞辯論期日，關於系爭合約之逾期
    違約金上限，應以總工程款之20％為上限，抑或以逾期未完
    成部分之價金為計算基礎，再以此計算20％作為上限，固有
    爭議，惟系爭合約第17條第4 項前段既已明定「逾期違約金
    為損害賠償額預定性違約金，其總額（含逾期未改正之違約
    金）以【契約價金總額】之20％為上限。」且上開限制就系
    爭契約整體目的之達成、被告對原告依約履行之期待及原告
    之違約對被告可能造成之影響等情觀之，亦無不當而難認過
    高，本於私法自治、契約自由之原則，法院復當予以尊重，
    藉此保證被告日後公共工程發包秩序之維護，準此，原告就
    此部分之爭執，自非有據，則被告依約所得扣留之逾期違約
    金額238,239 元，既未逾系爭工程總價金20％之上限（即1,
    086,000 元）甚明，則被告依約即得扣留上開數額之逾期違
    約金。
  (五)準此，被告所得請求原告給付之逾期違約金既僅為238,239
    元，然被告卻扣留原告系爭工程之工程款1,086,000 元，則
    被告依約仍應給付原告工程款847,761 元（計算式：1,086,
     000元－238,239 元＝847,761 元），是原告起訴請求被告
    依約給付上開數額之工程款，為有理由，至逾此範圍之請求
    ，則屬無據。
六、綜上所述，本件原告依兩造工程契約，起訴請求被告給付所
    積欠之工程款，於工程款847,761 元及自起訴狀繕本送達被
    告之翌日即99年10月5 日起至清償日止，按週年利率5 ％計
    算之利息之範圍內，洵屬有據，應予准許。原告請求逾此範
    圍之部分，則無理由，應予駁回。
七、假執行之宣告：
    兩造分別陳明願供擔保，聲請宣告假執行及免為假執行，就
    原告勝訴部分，經核於法均無不合，爰酌定相當之擔保金額
    併予宣告。至原告敗訴部分，其假執行之聲請已失所附麗，
    應予駁回。
八、本件事證已臻明確，兩造其餘攻擊防禦方法，核與判決結果
    不生影響，爰不予一一論述，附此敘明。
九、據上論結，本件原告之訴為一部有理由，一部無理由，依民
    事訴訟法第79條，第390 條第2項 ，第392 條第2 項，判決
    如主文。
中    華    民    國   100    年    5     月    5     日
                  民事第一庭    法  官  黃玉清
以上正本係照原本作成
如對本判決上訴，須於判決送達後廿日內向本院提出上訴狀。如
委任律師提起上訴者，應一併繳納上訴審裁判費。
中    華    民    國  100     年    5     月    5     日
                                書記官  王振州
┌─────────────────────────────────┐
│附表：99年度訴字第420號給付工程款事件違約金試算表                 │
├─────┬─────────────┬─────────────┤
│＼   金額 │        總工程款          │        逾期工程款        │
│    ＼    ├────────┬────┼────┬────────┤
│工程別  ＼│   約定價金     │完工比率│剩餘比率│未完工部分價金  │
├─────┼────────┼────┼────┼────────┤
│三合橋北坡│ 4,825,350元    │ 89.02％│ 10.98％│   529,823元    │
├─────┼────────┼────┼────┼────────┤
│  豐田段  │   604,650元    │  0.00％│100.00％│   604,650元    │
├─────┼────────┴────┼────┴────────┤
│ （合計） │        5,430,000元       │        1,134,473元       │
├─────┼──────┬──────┼──────┬──────┤
│違約金比率│     1％    │    0.1％   │     1％    │    0.1％   │
├─────┼──────┴──────┴──────┴──────┤
│ 逾期天數 │                         42天                         │
├─────┼──────┬──────┬──────┬──────┤
│ 試算結果 │ 2,280,600元│  228,060元 │  476,479元 │   47,648元 │
├─────┼──────┴──────┴──────┴──────┤
│ 上限比率 │                         20％                         │
├─────┼─────────────┬─────────────┤
│違約金上限│        1,086,000元       │          226,895元       │
└─────┴─────────────┴─────────────┘